臺灣彰化地方法院民事判決　九十一年度訴字第六一七號
　　原　　　告　丙○○○○○○.
　　訴訟代理人　乙○○
　　被　　　告　甲　○
右當事人間請求交還土地事件，本院判決如左：
    主      文
原告之訴駁回。
訴訟費用由原告負擔。
    事實及理由
一、原告聲明：（一）、被告應將坐落彰化縣鹿港鎮○○段顏厝小段五二六之三二地
    號土地即台灣高等法院台中分院八十八年度上字第六三號民事判決附圖所示乙案
    Ａ部分土地上之作物剷除，並將土地返還予原告；（二）訴訟費用由被告負擔。
二、被告聲明：（一）、原告之訴駁回；（二）訴訟費用由原告負擔。
三、原告陳述：（一）坐落彰化縣鹿港鎮○○段顏厝小段第五二六之三二地號面積二
    七三八平方公尺土地是經台灣高等法院台中分院八十八年度上字第六三號民事判
    決分歸原告取得（原告原名許秀汝，於民國九十年十二月十日改名為許秀鈺），
    目前該筆土地上有被告之作物拒不剷除，原告特依民法第七百六十七條之規定請
    　鈞院判決如聲明所示。（二）被告前曾對原告及原告之前手施健偉、施妙玲、
    林淑貞提起請求確認優先承買權存在事件，經　鈞院以八十七年訴字第七五三號
    判決其敗訴，其敗訴之理由是以被告主張其對系爭土地有承租權，並舉證人即原
    共有人施三郎及訴外人施天送、許宗雄等作證，但查施天送證稱：「（證明書）
    是我寫的，內容我沒有詳細看就簽名，是甲○要我幫他證明這一、二十年來都是
    他在耕作田地。」「（系爭田地）是施秋文和施三郎：：：繼承的，（他們）因
    外出沒辦法耕作，而承（出）租給甲○耕種，由甲○拿稻米給地主施秋文、施三
    郎。我親眼看過施三郎有收他的稻穀：：：在去年甲○告訴我有租約。」，許宗
    雄則證稱：「本來秋文、三郎要出租給我，後來他們租給他（們）的哥哥甲○。
    民國六十六年租給甲○，租金以米折自。確實如何折算我不清楚：：：我沒看過
    他們繳租金的事，：：：秋文、三郎沒有回去耕作。」，是以證人施天送、許宗
    雄對所謂租約之內容、租金之數額、計算方式等，並不清楚，證人施天送雖證稱
    親眼看過施三郎收受稻穀，但未能證明林淑貞、施健偉、施妙玲曾收受稻米。按
    租賃者，謂當事人約定，一方以物租與他方使用、收益，他方支付租金之契約，
    民法第四百二十一條第一項定有明文，故租金乃租賃物使用收益之對價，承租人
    交付出租人之物，需雙方當事人有以之為租金之合意始足當之。就本件而言，尤
    需雙方有交付稻穀以為租金之合意，故縱使證人偶而親見林淑貞等或彼等之被繼
    承人施秋文收受稻米，鑒於被告與之為兄弟伯姪至親關係，贈送自家生產之稻米
    以供食用亦非無可能，不能即逕予認定系爭租賃關係存在。且證人施天送自承其
    在證明書上簽名時，並未詳看內容，是被告要其證明這一、二十年來都是被告在
    耕作系爭田地。該二證人並未親自經歷系爭租約之訂定或繳租之情事，究竟據何
    判斷系爭租賃關係存在？據其所陳，彼等僅係聽聞原告之陳述而憑以證言租賃關
    係存在，尚難據以認定系爭租賃關係存在。證人施三郎即被告之親弟弟於該案證
    稱：「我們不會耕作，民國六十六年間甲○向我們承租，以食米七百台斤，或吃
    不完即以錢補貼我們。怕吃不完，放久會壞。一次大約拿米十來台斤，米沒有了
    就去拿，一個月拿個二、三次。不定時候，缺錢就向他拿，以米價折算，有時候
    拿過頭。以前家裏人口少，拿比較少，因為是兄弟關係。沒有計較，大約在七十
    六年就沒有拿錢了。：：：目前繼續拿米。」，被告於該案則稱：「他們（指被
    告林淑貞、施健偉、施妙玲及訴外人施三郎）一個月大約拿米二、三次：：：少
    拿米即算個錢給他們補貼，有時候一、二千或三四百元，不一定。結算時間不一
    定，大約在過年除夕夜時，沒有收據。」，證人施三郎為被告之至親，原難期其
    證言真實，且就其所陳亦與常情不符。彼等陳稱之租賃期間長達一、二十年，租
    榖約定每年七百台斤，林淑貞等取租拿米的數量、時間又不一定，彼等缺錢時，
    又向被告拿錢，以米價折算現金。被告又自承每年僅結算一次，則每年多達數十
    筆稻穀、金錢之往來，若無記帳如何結算？乃被告竟未能提出任何記帳資料、收
    據等，顯與常情違背。況證人施三郎亦未能具體證明林淑貞等於何確切之時間、
    地點，收取被告交付之租榖或現金。其證詞有偏頗之虞，復與常情不符，不予採
    信。該案經其提起上訴，亦經台灣高等法院台中分院以八十八年上字第一九八號
    判決駁回上訴，其駁回上訴之理由與第一審之判決雖有不同，但並未認定兩造間
    或與施健偉等有耕地三七五租約存在，僅是認為該案之被上訴人林淑貞及許秀汝
    即本案之原告既均已表示願以新台幣九百八十七萬八千二百六十九元之價格出賣
    予該案之上訴人，則不必再以訴訟之方式訴請確認優先承買權存在，該判決並未
    認定上訴人有優先承買權存在，亦未認定上訴人對系爭地有租賃關係存在，林淑
    貞及本案之原告在該案亦未承認其有租賃權存在，唯為息事寧人，才以和解之方
    式表示願將系爭地出賣予本案之被告，被告雖另舉證人施廷龍及葉涼為證，但非
    真實，因如有此事，早在前案提起確定優先承買權時即會具狀聲請，何以至今始
    舉證，可見是臨訟串證，其證言顯不足採。可見被告主張其有對系爭土地有租約
    存在而拒絕交還土地，顯無理由。
四、被告陳述：（一）系爭土地與同地段五二六─六０二地號原屬同一筆土地，為被
    告之父親施萬來所有，施萬來死亡後，於六十六年十二月三十日由被告之弟即訴
    外人施秋文及施三郎繼承，各取得二分之一之應有部分，嗣訴外人施秋文於八十
    二年七月二十八日死亡，其應有部分由訴外人林淑貞、施健偉、施妙玲繼承，八
    十六年四月二日林淑貞等人將之出賣予原告，於同年五月三日完成移轉登記。原
    告再訴請判決分割而取得系爭土地。（二）至被告於系爭土地上有農作物，乃因
    被告向弟弟即訴外人施秋文及施三郎承租系爭土地耕作，此事實見之台灣彰化地
    方法院八十七年度訴字第七五三號民事判決暨台灣高等法院台中分院八十八年度
    上字第一九八號民事案卷內，證人施三郎、施天送、許宗雄、葉亮等人之證詞可
    明。其中：１、證人即訴外人施三郎證稱「．．．我們不會耕作，民國六十六年
    間，甲○向我們承租，以食米七百台斤，或吃不完即以錢補貼給我們，怕吃不完
    ，放久會壞掉，一個月拿二、三次，不定時，缺錢就向他拿，以米價折算，有時
    候拿過頭，因為現在人口多，以前家裡人口少，拿比較少，因為是兄弟關係，沒
    有計較，大約在七十六年就沒有拿錢了，大概是如此，沒有很正確，目前繼續拿
    米，鄰長施天送知道詳情，他住在甲○隔壁」。２、鄰長即訴外人施天送亦證稱
    ：「坐落鹿港鎮○○段顏厝小段五二六─三二號田地是施秋文和施三郎的，政府
    放領給其父，後因父死繼承的，因出外沒辦法耕作，而承租給甲○耕種，由甲○
    拿稻米給地主施秋文、施三郎。我親眼看過施三郎有收他的稻穀，今年三月看過
    一次，去年為二月、八月時候，看到甲○拿米給地主施三郎，在去年甲○告訴我
    有租約」。３、證人許宗雄亦證稱：「本來秋文、三郎要出租給我，但我沒有租
    ，後來他們租給他的哥哥甲○。民國六十六年租給甲○，租金以米折算，確實如
    何折算我不清楚。都是甲○在耕作，我沒看過他們繳租金的事，我在路上遇過施
    秋文等人，他們在鹿港，秋文、三郎沒有回去耕作」，即可證實訴外人施秋文及
    施三郎確已將系爭土地出租被告並收取稻米。４、證人葉亮證稱：「我認識甲○
    之父親施萬來，後來他有將土地給甲○耕作，甲○的二個弟弟沒有辦法耕作，都
    是由甲○耕作，要給一些租金給他們二個弟弟，我當初是租佃委員，本來要訂三
    七五租約，我說是兄弟間的事，不用了，給一些白米二個弟弟就好了，施甲○當
    初有來找我訂租約，三個兄弟都有來，我說是兄弟間的事，我說不用了，施三郎
    作馬達，施秋文外出工作，沒有辦法耕作，由甲○耕作，有說每年七百斤白米給
    他們二個弟弟，二個弟弟要吃的話，就去向甲○拿，我也有看過他弟弟拿袋子回
    家拿白米。拿七百斤白米，是我建議的，甲○是自己耕作的，割稻時有請機器來
    割，其他都是他自己耕作的，我當了四任租佃委員」。（三）、原告於台灣高等
    法院台中分院八十八年上字第一九八號事件審理時，與訴外人林淑貞、施妙玲、
    施健偉等四人亦表明願意以同一條件價金（即承認被告有優先承買權）出售系爭
    土地予被告，此項事實亦可觀前開八十八年度上字第一九八號民事判決卷第九三
    頁、一○九頁、一九九頁、二二一頁內載之文義事實，以及前開判決理由欄內亦
    載有「．．．蓋(1)被上訴人（指原告）顯已承認上訴人（指被告）優先承買權，
    並願意由上訴人優先承買，則其自無再以訴訟方式訴由本院判決確認其優先承買
    權存在之必要。(2)該被上訴人既願意依該同一條件將系爭土地出售與上訴人，．
    ．．」之判決理由（詳見前開判決書第十八頁第十五行第十七字至第十七行倒數
    最後第三字），此觀前開判決理由欄內載文義事實亦明，故核之上開事實，原告
    既承認被告之優先承買權存在，不啻證明被告在系爭土地有承租關係存在，乃至
    為灼然。（四）、綜上所述，被告占有系爭土地並非無權占有，乃係本於租賃關
    係，原告主張依民法第七百六十七條之規定訴請被告交還土地，殊有未洽。
五、本件原告主張前開五二六之三二地號土地為其所有，而目前為被告於其上種植作
    物，予以占用等情，已據提出土地登記簿謄本、台灣高等法院台中分院八十八年
    度上字第六三號民事判決影本為證，並為被告所自認，堪信原告此部分之主張為
    真實。
六、另原告主張被告係屬無權占用該土地等語，被告則抗辯稱：被告占用系爭土地種
    植農作物，乃先前向原告之前手即訴外人林淑貞、施健偉、施妙玲之被繼承人施
    秋文及施三郎承租等語。
七、按行使權利，履行義務，應依誠實及信用方法，固規定於實體法之民法第一百四
    十八條第二項，但此原則，亦適用於程序法。故當事人於另案件中就某重要爭點
    所為之主張或抗辯，經法院判斷採為判決理由時，除有顯然違背法令，或當事人
    已提出新訴訟資料足以推翻原判斷之情形外，不得再為相反之主張，法院亦不得
    作相反之判斷，以符民事訴訟法上之誠信原則。經查：本件原告已解除其與訴外
    人林淑貞、施健偉、施妙玲間就前開土地應有部分之買賣契約，並訴請訴外人林
    淑貞、施健偉、施妙玲返還價金，獲勝訴判決確定，有卷附本院八十七年度重訴
    第一七三號民事判決在卷足按。再原告於台灣高等法院台中分院審理原告與被告
    及訴外人林淑貞、施健偉、施妙玲間確認優先承買權存在等事件乙案時，已一致
    陳明：願以同一條件價金由被告承買等語，並經台灣高等法院台中分院認定原告
    已承認被告享有承租人之優先承買權，而為被告敗訴之判決等情，並據本院調取
    台灣高等法院台中分院八十八年度上字第一九八號訴訟卷宗核閱無訛，並有該案
    判決在卷可稽。綜上所述，本件原告既於本院八十七年度重訴第一七三號請求返
    還價金事件乙案主張解除其與訴外人林淑貞、施健偉、施妙玲間之買賣契約，請
    求返還價金，而於台灣高等法院台中分院八十八年度上字第一九八號確認優先承
    買權存在乙案，復承認被告之優先承買權，同意由被告以同一買賣條件承買，依
    誠實信用原則，原告於本案自不得就被告於系爭土地上有無租賃權存在一節，為
    相反之主張。綜上所述，本件原告之請求為無理由，應予駁回。
四、據上論結：原告之訴為無理由，並依民事訴訟法第七十八條，判決如主文。
中　　　華　　　民　　　國　　九十一　　年　　　十　　　月　　 十五 　　日
                                        民事第一庭
~B法　　　官　蔡紹良
右為正本係照原本作成。
如對本判決上訴，應於判決送達後二十日內向本院提出上訴狀。
~B法院書記官　田慧賢
中　　　華　　　民　　　國　　九十一　　年　　　十　　　月　　 十五 　　日
